臺灣高等法院臺南分院刑事裁定　　　 96年度交抗字第2號
抗　告　人　交通部公路總局嘉義區監理所麻豆監理站
受 處 分人　甲○○
上列抗告人因受處分人違反道路交通管理處罰條例案件，不服臺
灣臺南地方法院交通法庭中華民國九十五年十月廿七日所為裁定
（九十三年交聲字第五四六號），提起抗告，本院裁定如下：
    主  文
原裁定撤銷，發回臺灣臺南地方法院。
    理  由
一、抗告意旨略以：本件原裁處固係依據舉發單位，舉發受處分
    人有肇事致人死亡逃逸違規事實，爰依修正前道路交通管理
    處罰條例第六十二條第一項後段「逃逸者吊銷駕駛執照」及
    第六十七條第一項「終身不得考領駕駛執照」等規定，而裁
    罰受處分人，原裁定雖認定受處分人，並無肇事致人死亡逃
    逸違規事實，並就肇事致人死亡逃逸部分裁決，予以撤銷，
    然受處分人所涉交通違規事實（指肇事致人死亡部分），為
    受處分人不爭，且所涉刑事責任既經法院審認受處分人成立
    過失致死罪責，則受處分人所涉「肇事致人死亡」違規事實
    ，亦應依道路交通管理處罰條例第六十一條第一項第四款「
    違反道路交通安全規則，因而肇事致人死亡者」，裁處受處
    分人吊銷駕駛執照十二個月為是。本件原裁定並非認定受處
    分人無肇事責任，且依原裁定之主文及理由可知，原裁定僅
    就受處分人所涉「肇事逃逸」部分為撤銷。為此，提起抗告
    ，請求就受處分人所涉「肇事致人死亡」違規事實，另為適
    法裁定云云。
二、原裁定以：
  (一)原處分意旨略以：受處分人甲○○於民國（下同）九十三年
    九月六日晚上七點卅分許，駕駛395-HB號營業貨運曳引車，
    後拖T9－18號營業半拖車（兩者組合成半聯結車），自台南
    縣官田鄉南村一二三號威致鋼鐵工業股份有限公司（下稱
    威致鋼鐵公司）大門口（即省道台一線公路三ＯＯ公里處）
    ，由東往西駛出該大門口，並右轉至省道台一線公路外側快
    車道，由南往北方向行駛時，不慎與沿上開省道自南往北方
    向直行同時經過該處，由被害人黃漢隆所騎GD9─520號重型
    機車發生碰撞，並造成被害人受有頭部撞挫傷併骨折等傷害
    ，且被害人經送醫救治後，仍因顱內出血而傷重不治死亡。
    然受處分人駕車肇事後，並未下車察看或採取任何救護措施
    ，即逕行駕車離開現場，後經據報到場處理之臺南縣警察局
    麻豆分局警員，循線查知其肇事逃逸違規情事，乃依規定予
    以開單舉發。經原處分機關查證後，復以受處分人上述違規
    事實明確，而依修正前道路交通管理處罰條例第六十二條第
    一項後段規定（即本件違規行為時及裁處時有效施行之處罰
    規定），裁處受處分人吊銷駕駛執照並終身禁考等語。
  (二)經查：
  1.原處分意旨認受處分人於上開時地，有肇事致人死亡而逃逸
    之違規情事，無非係以：受處分人於上述時間，駕駛半聯結
    車，自威致鋼鐵公司大門口處駛出，並右轉沿省道台一線公
    路行駛時，曾不慎與由被害人黃漢隆所騎乘重型機車發生碰
    撞，且造成被害人傷重不治死亡結果，而受處分人於肇事並
    致被害人死亡後，竟未下車察看，且未採取任何救護措施，
    隨即逕行駕車離開現場等情，並參酌卷附臺南縣警察局南縣
    警交字第M-00000000號舉發違反道路交通管理事件通知單、
    臺南縣警察局麻豆分局九十三年九月廿七日南縣麻警六字第
    0930012784號函等為其主要論據。
  2.本件受處分人雖不否認有於上開時間，駕駛半聯結車，自威
    致鋼鐵公司大門口處，由東往西方向駛出右轉省道台一線公
    路時，不慎與同時行經該處，由被害人黃漢隆所騎乘重型機
    車發生碰撞，並造成被害人傷重不治死亡等事實，且有臺南
    縣警察局南縣警交字第M-00000000號舉發違反道路交通管理
    事件通知單、道路交通事故現場圖、道路交通事故調查報告
    表(一)、(二)及事故現場及肇事車輛蒐證照片卅八張、財團法人
    奇美醫院九十三年九月六日診斷證明書、相驗屍體證明書附
    卷可參（詳原審卷二五至二七、四二至六一、九七頁）。
  3.然依受處分人因於本件車禍所涉過失致死罪嫌刑事案件中均
    供稱：其駕車至臺南縣白河鎮修車時，才被通知在威致鋼鐵
    公司前發生交通事故，而車禍發生當時，其並不知撞到人等
    語（詳原審卷二八至二九、八一至八二頁）。參以受處分人
    所駕駛車輛，係由營業曳引車後拖營業半拖車所組合成半聯
    結車，且該半聯結車車身甚長，且車禍發生時，受處分人所
    駕駛半聯結車載有廿四餘公噸中拉鋼胚，有威致鋼鐵公司九
    十三年九月六日出貨單在卷可查（詳原審卷三八頁）。再對
    照蒐證照片編號15至25號可發現，受處分人所駕駛半聯結車
    與被害人黃漢隆所騎乘機車發生碰撞處，係位於後拖車左後
    輪處，且該撞擊處距營業曳引車車頭處，更隔有連結車頭之
    板車，則撞擊位置與駕駛車頭間，尚有一段非短之距離等情
    ，足徵本件車禍發生時，受處分人因為其所駕駛半聯結車車
    身過長及所載貨物總重量甚重，而與該半聯結車發生碰撞者
    ，復係相較下重量甚輕之機車，且撞擊位置在拖車左後輪處
    ，因此受處分人於兩車發生碰撞當時，並未感受到其所駕駛
    半聯結車曾與他車發生碰撞之情形，經核應屬可能。又受處
    分人所駕駛半聯結車與被害人所騎機車發生撞擊位置，又是
    位於後拖車左後輪處，該處距離曳引車車頭駕駛座甚遠，亦
    非為受處分人得親眼或由照後鏡看見其所駕駛半聯結車，已
    與被害人所騎之機車發生碰撞。從而，受處分人辨稱：不知
    所駕駛半聯結車曾與被害人機車發生碰撞撞等語，經核應非
    無據。故受處分人既不知本件車禍發生，其駕車離開肇事現
    場之行為，自不該當於上開道路交通管理處罰條例有關肇事
    逃逸處罰規定之構成要件。
  4.此外，受處分人因本件車禍所涉過失致死罪嫌之刑事案件，
    經承辦檢察官調查結果，認受處分人僅涉有過失致死罪嫌，
    而未就肇事逃逸之公共危險罪嫌部分處理，且該刑事案件，
    經法院審理結果，亦均於犯罪事實中認受處分人所駕駛者為
    半聯結車，後拖之營業半拖車內，復載有廿四餘公噸鋼筋原
    料，故本件車禍發生時，受處分人對於其業已駕車肇事一事
    ，並不知情，乃繼續駕車離開現場等情，業據原審調取上開
    刑事卷宗全卷核閱無誤，且有原審九十四年交訴字十五號及
    本院九十五年交上訴字三三八號刑事判決在卷可證（詳原審
    卷八五至九四頁）。益證受處分人應無原處分意旨所指「肇
    事致人死亡而逃逸」違規行為。
  (三)綜上所述，受處分人於上述時地，既不知業已發生交通事故
    ，而未有原處分意旨所稱「肇事致人死亡而逃逸」之違規情
    事，則原處分機關貿然予以裁罰，於法即有未合。本件受處
    分人聲明異議，尚屬有理，爰裁定將原處分撤銷，並另為受
    處分人不罰之諭知，以資適法。
三、惟本院經查：
  (一)原審以受處分人不該當逃逸違規行為，而撤銷原處分機關所
    為裁處，固非無見。然按法院受理交通事件，準用刑事訴訟
    法規定，道路交通管理處罰條例第八十九條前段定有明文。
    又按法院為科刑或免刑判決，得就起訴犯罪事實，變更檢察
    官所引應適用法條，刑事訴訟法第三百條亦有明文。準此，
    法院審判固應以起訴事實為範圍，但於不妨害事實同一性範
    圍內，仍得自由認定事實，適用法律。而所謂事實同一，指
    刑罰權所以發生原因事實係屬同一而言，非謂罪名或犯罪之
    構成要件同一，亦非謂全部事實均須一致。申言之，起訴書
    所指罪名，對於審判上無拘束效力，祇須其基本社會事實相
    同，縱令行為程度有所差異，亦無礙其犯罪事實同一性，仍
    得自由認定事實，變更檢察官所認罪名，而適用刑罰（最高
    法院八十八年台非字第三四七號判決參照）。
  (二)查本件受處分人所涉交通違規事實，係「肇事致人死亡而逃
    逸」，此為法院所應審判範圍。然以「肇事致人死亡」與「
    肇事致人死亡而逃逸」，僅違規階段程度不同。本件受處分
    人雖無肇事致人死亡而逃逸違規行為，是否仍應審酌有無該
    當「肇事致人死亡」違規行為，而變更原處分機關所適用法
    條，原審未審酌及此，遽為受處分人不罰裁定，容有未當。
    茲抗告人執此指摘原裁定不當，為有理由。自應由本院將原
    裁定撤銷，發回原審法院詳為調查，另適法裁定。
據上論斷，依道路交通案件處理辦法第廿六條、刑事訴訟法第四
百十三條，裁定如主文。
中　　華　　民　　國　　96　　年　　1　　月　　 17  　日
                  刑事第六庭    審判長法　官  蔡  崇  義
　　　　　　　　　　　　　  　　    　法  官  杭  起  鶴
　　　　　　　　　　　　　　  　    　法  官  董  武  全
以上正本證明與原本無異。
不得再抗告。
　　　　　　　　　　　　　　　　　　　書記官  許  美  惠
中　　華　　民　　國　　96　　年　　1　　月　　 17  　日
